臺灣臺中地方法院民事判決
                                     109年度訴字第2157號
原      告  張言星  

            張欽忠  
共      同
訴訟代理人  詹志宏律師
複  代理人  邱怡菁  
被      告  詹元彰  
            張欽昭  
上列當事人間請求拆屋還地事件，本院於民國111年3月11日言詞
辯論終結，判決如下：
    主      文
一、被告張欽昭應將坐落臺中市○○區○○段000○0地號土地上如附
    圖編號甲1部分所示鐵皮建物（面積75.87平方公尺）、編號
    丁1部分所示水泥路面（面積94.99平方公尺）、編號戊部分
    所示建物（面積4.29平方公尺），及坐落臺中市○○區○○段00
    0地號土地上如附圖編號丙部分所示棚架（面積167.52平方
    公尺）、編號丁2、丁3部分所示水泥路面（面積0.71、20.1
    3平方公尺）拆除，並將前開部分土地返還原告及其他共有
    人全體。
二、被告應將坐落臺中市○○區○○段000○0地號土地上如附圖編號
    乙2部分所示鐵皮建物（面積3.13平方公尺）、坐落臺中市○
    ○區○○段000地號土地上如附圖編號乙1部分所示鐵皮建物（
    面積302.93平方公尺）拆除，並將前開部分土地返還原告及
    其他共有人全體。
三、訴訟費用由被告張欽昭負擔百分之55，餘由被告連帶負擔。
四、本判決第一項於原告以新臺幣1,212,000元為被告張欽昭供
    擔保後，得假執行。但被告張欽昭如以新臺幣3,635,100元
    預供擔保，得免為假執行。
五、本判決第二項於原告以新臺幣1,020,000元為被告供擔保後
    ，得假執行。但被告如以新臺幣3,060,600元預供擔保，得
    免為假執行。
    事實及理由
一、按「訴狀送達後，原告不得將原訴變更或追加他訴。但該訴
    訟標的對於數人必須合一確定時，追加其原非當事人之人者
    ，不在此限」、「不變更訴訟標的，而補充或更正事實上或
    法律上之陳述者，非為訴之變更或追加」，民事訴訟法第25
    5條第1項第5款、第256條定有明文。經查，原告原僅對被告
    詹元彰起訴，其聲明第1、2項為：「㈠詹元彰應將坐落臺中
    市○○區○○段000地號土地（下稱系爭247土地）上如起訴狀附
    件一編號A所示建物（面積及範圍以實測為準）拆除，將上
    開部分土地騰空後，返還予原告及其他共有人全體。㈡詹元
    彰應將坐落臺中市○○區○○段000○0地號土地（下稱系爭247之
    1土地，與系爭247土地合稱系爭土地）上，如起訴狀附件一
    編號B所示建物（面積及範圍以實測為準）拆除，將上開部
    分土地騰空後，返還予原告及其他共有人全體」（見本院豐
    原簡易庭109年度豐簡字第400號卷第17至18頁）；嗣於訴狀
    送達後，因原告請求拆除之部分建物為被告張欽昭、詹元彰
    所共有，原告乃追加張欽昭為被告（見本院豐原簡易庭109
    年度豐簡字第400號卷第57至60頁），並更正其聲明第1、2
    項如主文第1、2項所示（見本院卷㈡第119至120頁）。核原
    告追加張欽昭為被告部分，係對於數人必須合一確定之訴訟
    標的追加原非當事人之人為被告，與法無違，應予准許。至
    原告更正其聲明第1、2項部分，僅係更正其事實上之陳述，
    非屬訴訟標的之變更或追加，合先敘明。
二、原告主張：兩造為系爭土地之共有人。詎張欽昭未經系爭土
    地全體共有人同意，於系爭土地上起造如附圖（即臺中市豐
    原地政事務所複丈日期110年9月11日土地複丈成果圖）編號
    甲1部分所示鐵皮建物（含屋簷）、編號丙部分所示棚架、
    編號丁1、丁2、丁3部分所示水泥路面、編號戊部分所示建
    物（含屋簷，下與前開地上物合稱甲地上物）、編號乙1、
    乙2部分所示鐵皮建物（含屋簷及棚架，下稱乙地上物），
    並將乙地上物事實上處分權應有部分2分之1讓與詹元彰。被
    告無權占有前開部分土地迄今，爰依民法第767條第1項、第
    821條規定，訴請被告拆屋還地等語。並聲明：㈠如主文第1
    、2項所示。㈡願供擔保，請准宣告假執行。
三、被告答辯：
  ㈠張欽昭部分：系爭土地原為張欽昭之祖先與其他張氏宗親所
    共有。原告主張被告或張欽昭占有部分之土地上原建有菸樓
    ，由張欽昭之祖先使用、收益，其他張氏宗親均知此情事而
    未有意見，足知系爭土地共有人均明示或默示同意由張欽昭
    之祖先管理、使用前開菸樓占用部分之土地。嗣因前開菸樓
    毀壞而不堪使用，張欽昭始將前開菸樓拆除、於原址重建甲
    、乙地上物，而自張欽昭居住於甲、乙地上物以來，系爭土
    地其他共有人均同意由張欽昭以使用人名義繳納系爭土地之
    地價稅，足認張欽昭與系爭土地其他共有人間有分管之約定
    ，故原告繼受取得系爭土地之應有部分，應受前開分管契約
    之拘束，不得主張張欽昭為無權占有。此外，張欽昭於系爭
    土地上重建甲、乙地上物迄今已逾20年，原告遲至109年間
    始提起本件訴訟，已構成權利濫用，並違反誠信原則等語，
    資為抗辯。並聲明：⒈原告之訴及假執行之聲請均駁回。⒉如
    受不利判決，願供擔保，請准宣告免為假執行。
  ㈡詹元彰部分：詹元彰係於102年間向張欽昭買受乙地上物中鐵
    皮建物之事實上處分權應有部分2分之1，詹元彰買受之範圍
    僅限於建物本體，不包含乙地上物中與建物相連之鐵造棚架
    ，是原告請求詹元彰拆除鐵造棚架部分應無理由等語，資為
    抗辯。並聲明：⒈原告之訴及假執行之聲請均駁回。⒉如受不
    利判決，願供擔保，請准宣告免為假執行。
四、本件經兩造整理並簡化爭點，結果如下：
  ㈠兩造不爭執事項（見本院卷㈡第121至122頁）：
　⒈兩造為系爭土地之共有人。　
　⒉系爭土地上甲、乙地上物之起造人均為張欽昭。
　⒊被告於102年11月11日簽訂「建築改良物所有權買賣移轉契約
    書」，約定詹元彰向張欽昭買受門牌號碼臺中市○○區○○路00
    0巷00○0號房屋（即乙地上物）之事實上處分權應有部分2分
    之1。
  ㈡兩造爭執事項（見本院卷㈡第122頁）：
  ⒈原告主張張欽昭無權占有如附圖編號甲1、丙、丁1、丁2、丁
    3、戊部分所示土地，依民法第767條第1項前段、中段、第8
    21條規定，請求張欽昭拆除甲地上物，並將前開部分土地返
    還原告及其他共有人全體，是否有據？
  ⒉原告主張被告無權占有如附圖編號乙1、乙2部分所示土地，
    依民法第767條第1項前段、中段、第821條規定，請求被告
    拆除乙地上物，並將前開部分土地返還原告及其他共有人全
    體，是否有據？被告抗辯詹元彰未向張欽昭買受乙地上物中
    與建物相連之鐵造棚架，原告請求詹元彰拆除鐵造棚架部分
    並無理由，是否可採？
  ⒊被告抗辯系爭土地全體共有人前訂有默示分管契約，並合意
    由張欽昭分管甲、乙地上物坐落之土地，故被告非無權占有
    ，有無理由？
五、得心證之理由：
　㈠甲地上物坐落之土地現由張欽昭所占有，乙地上物坐落之土
    地現由被告共同占有：
　⒈查系爭土地上甲、乙地上物之起造人為張欽昭，且被告於102
    年11月11日簽訂「建築改良物所有權買賣移轉契約書」，約
    定詹元彰向張欽昭買受門牌號碼臺中市○○區○○路000巷00○0
    號房屋（即乙地上物）之事實上處分權應有部分2分之1，為
    兩造所不爭執，業如前述（見兩造不爭執事項第2、3項），
    堪認甲地上物坐落之土地現由張欽昭所占有，乙地上物坐落
    之土地現由被告共同占有。
　⒉又按所謂附屬建物，係指依附於原建築以助其效用而未具獨
    立性之次要建築而言，諸如依附於原建築而增建之建物，缺
    乏構造上及使用上之獨立性（如由內部相通之頂樓或廚廁）
    ，或僅具構造上之獨立性，而無使用上之獨立性，並常助原
    建築之效用（如由外部進出之廚廁）等是。此類附屬建物依
    民法第811 條之規定，應由原建築所有人取得增建建物之所
    有權，原建築所有權範圍因而擴張。但於構造上及使用上已
    具獨立性而依附於原建築之增建建物（如可獨立出入之頂樓
    加蓋房屋），或未依附於原建築而興建之獨立建物，則均非
    附屬建物，原建築所有權範圍並不擴張及於該等建物。是以
    判斷其是否為獨立建物或附屬建物？除斟酌上開構造上及使
    用上是否具獨立性外，端在該建物與原建築間是否具有物理
    上之依附關係以為斷（最高法院103年度台上字第919號判決
    意旨參照）。被告固抗辯詹元彰未向張欽昭買受乙地上物中
    與建物相連之鐵造棚架，故詹元彰應未占有該部分土地等語
    。惟查，觀諸系爭土地之現場照片、複丈成果圖（見本院卷
    ㈠第91頁、第93頁上方照片、本院卷㈡第75頁），可見乙地上
    物包含一鐵皮建物與一鐵造棚架，且該鐵造棚架北側乃以鐵
    皮建物為支撐，而依存於該鐵皮建物，堪認該鐵造棚架於構
    造上無法獨立存在，應屬該鐵皮建物之附屬建物，而為該鐵
    皮建物之所有權及事實上處分權範圍所及，是被告抗辯詹元
    彰向張欽昭買受乙地上物之事實上處分權範圍不包含該鐵造
    棚架等語，即非可採。
　㈡按所有人對於無權占有或侵奪其所有物者，得請求返還之；
    對於妨害其所有權者，得請求除去之，民法第767條第1項前
    段、中段定有明文。又以無權占有為原因，請求返還土地者
    ，占有人對土地所有權存在之事實無爭執，而僅以非無權占
    有為抗辯者，土地所有權人對其土地被無權占有之事實無舉
    證責任，占有人自應就其取得占有係有正當權源之事實證明
    之（最高法院106年度台上字第2511號判決意旨參照）。兩
    造為系爭土地之共有人，且甲地上物坐落之土地現由張欽昭
    所占有，乙地上物坐落之土地現由被告共同占有，業如前述
    ，則依前開說明，應由占有人即被告就其等占有前開部分土
    地係有正當權源之事實，負舉證之責。經查：
　⒈被告抗辯系爭土地共有人間有明示或默示分管契約存在，為
    無理由：
　⑴按共有物分管之約定，不以訂立書面為必要，倘共有人間實
    際上劃定使用範圍，對各自占有管領之部分，互相容忍，對
    於他共有人使用、收益各自占有之土地，未予干涉，已歷有
    年所，固非不得認有默示分管契約之存在（最高法院110年
    度台上字第2766號判決意旨參照）。惟按所謂默示之意思表
    示，係指依表意人之舉動或其他情事，足以間接推知其效果
    意思者而言。若單純之沉默，則除有特別情事，依社會觀念
    可認為一定意思表示者外，不得謂為默示之意思表示（最高
    法院110年度台上字第1842號判決意旨參照）。
　⑵被告固抗辯系爭土地原共有人均同意張欽昭之祖先管理、使
    用被告占用部分之土地，嗣張欽昭繼承取得系爭土地之應有
    部分比例後，系爭土地之共有人亦同意由張欽昭以使用人名
    義繳交地價稅，足見系爭土地共有人間有明示或默示成立分
    管契約，故原告應受分管契約之拘束等語。惟查，張欽昭既
    自承系爭土地原共有人並未以書面約定分管之範圍（見本院
    卷㈠第29至30頁），即難遽認系爭土地原共有人間有明示成
    立分管契約之情事。又被告提出之菸樓照片（見本院卷㈠第3
    5頁）僅為取自文化部網站之菸樓模擬圖，是僅憑前開照片
    ，顯難認定系爭土地上曾有張欽昭祖先遺留之菸樓，況縱認
    前開菸樓確曾存在，然被告並未舉證證明張欽昭之祖先起造
    菸樓前有經過系爭土地原共有人之同意，亦未舉證證明該菸
    樓所在位置即為甲、乙地上物現坐落範圍之土地，則本件仍
    難認定系爭土地原共有人間有同意張欽昭之祖先使用甲、乙
    地上物坐落範圍土地之情事。再依被告提出之地價稅繳款資
    料（見本院卷㈠第296至312頁），固可知悉張欽昭曾以使用
    人名義繳交系爭土地之地價稅，然僅憑前開資料，至多僅得
    證明系爭土地共有人同意由張欽昭代為繳納系爭土地之地價
    稅，而不足以證明系爭土地共有人有同意張欽昭使用系爭土
    地之意思，自難認為系爭土地共有人間有約定由張欽昭管理
    、使用甲、乙地上物坐落範圍土地之情事。另觀諸系爭土地
    登記謄本（見本院卷㈠第115至213頁），可知系爭土地之共
    有人繁多，則系爭土地之共有人是否均知悉系爭土地上有張
    欽昭起造之甲、乙地上物，仍有疑義，自難僅因系爭土地共
    有人單純之沉默，遽認系爭土地共有人有默示同意張欽昭管
    理、使用甲、乙地上物坐落範圍土地之意思。此外，被告既
    未舉證證明系爭土地其他共有人有何舉動或其他特別情事，
    足以間接推知系爭土地共有人間有默示成立分管契約之效果
    意思，即難認為系爭土地共有人間有默示分管契約存在。基
    此，被告抗辯其等基於明示或默示分管契約占有系爭土地非
    無權占有等語，應非可採。
　⒉被告抗辯原告提起本件訴訟構成權利濫用，並違反誠信原則
    ，為無理由：
　⑴按權利之行使，不得違反公共利益，或以損害他人為主要目
    的。行使權利，履行義務，應依誠實及信用方法，民法第14
    8條定有明文。又權利之行使，是否以損害他人為主要目的
    ，應就權利人因權利行使所能取得之利益，與他人及國家社
    會因其權利行使所受之損失，比較衡量以定之。倘其權利之
    行使，自己所得利益極少而他人及國家社會所受之損失甚大
    者，基於權利社會化之基本內涵，非不得視為以損害他人為
    主要目的；至當事人行使權利，雖足使他人喪失利益，然茍
    非以損害他人為主要目的，即不在該條所定範圍之內。又所
    謂誠實信用之原則，係在具體的權利義務之關係，依正義公
    平之方法，確定並實現權利之內容，避免當事人間犧牲他方
    利益以圖利自己，自應以權利人及義務人雙方利益為衡量依
    據，並應考慮權利義務之社會上作用，於具體事實妥善運用
    之方法（最高法院107年度台上字第2210號判決意旨參照）
    。
　⑵查原告為系爭土地之共有人，原告依民法第767條第1項、第8
    21條規定請求張欽昭、被告分別將甲、乙地上物拆除，並將
    占用之土地返還原告及其他共有人全體，屬所有權人正當權
    利之行使。又系爭土地面積為1,369.56平方公尺（計算式：
    1,151.13＋218.43），甲、乙地上物占用系爭土地之面積為5
    99.57平方公尺（計算式：75.87＋302.93＋3.13＋167.52＋94.9
    9＋0.71＋20.13＋4.29＝599.57），有系爭土地登記謄本、附圖
    可參（見本院卷㈠第115、165頁），足見甲、乙地上物無權
    占用系爭土地之面積非微，堪認本件原告行使權利可使系爭
    土地共有人獲得相當利益，難謂有行使權利係以損害他人為
    主要目的或違反誠實信用原則之情形存在故被告抗辯原告提
    起本件訴訟構成權利濫用及違反誠實信用原則等語，應無足
    採。
　⒊從而，甲地上物之所有人為張欽昭、乙地上物之事實上處分
    權人為被告，甲、乙地上物現仍占用系爭土地，妨害原告及
    系爭土地其他共有人所有權之行使，則原告依民法第767條
    第1項、第821條規定，請求張欽昭及被告分別將甲、乙地上
    物拆除，並將占用之土地返還原告及其他共有人全體，自屬
    有據。
六、綜上所述，原告依民法第767條第1項前段、中段、第821條
    規定，請求張欽昭、被告分別將甲、乙地上物拆除，並將占
    用之土地返還原告及其他共有人全體，均有理由，應予准許
    ，爰判決如主文第1、2項所示。
七、兩造分別陳明願供擔保為准、免假執行之宣告，核與法律規
    定均無不符，爰分別酌定相當之擔保金額，予以准許。
八、本件事證已臻明確，兩造其餘攻擊防禦方法及所提證據，核
    與判決結果不生影響，爰不逐一論述，併此敘明。
九、訴訟費用負擔之依據：民事訴訟法第78條、第85條第2項。
中　　華　　民　　國　 111　　年　　4 　　月　　8 　　日
                  民事第二庭　審判長法　官  呂麗玉
                                    法　官  江奇峰
                                    法　官  鄭百易
上正本係照原本作成。
如對本判決上訴，須於判決送達後20日內向本院提出上訴狀。如
委任律師提起上訴者，應一併繳納上訴審裁判費。
中　　華　　民　　國　　111 　年　　4 　　月　　11　　日
                                    書記官 唐振鐙